【裁判字號】    98,上訴,331
【裁判日期】    980402
【裁判案由】    偽造文書等
【裁判全文】
臺灣高等法院刑事判決                 98年度上訴字第331號
上  訴  人
即  被  告  戊○○
上列上訴人因偽造文書等案件，不服臺灣士林地方法院95年度訴
字第575號，中華民國97年7月15日第一審判決（起訴案號：臺灣
士林地方法院檢察署94年度偵緝字第972 號），提起上訴，本院
判決如下：
    主  文
原判決撤銷。
戊○○連續行使偽造私文書，足以生損害於他人，處有期徒刑壹
年陸月，減為有期徒刑玖月。
    事  實
一、戊○○於民國84年8 月間（下稱甲會）、85年3 月10日（下
    稱乙會），在臺北市大同區○○○路178 巷6 號各召集1 民
    間互助會，均擔任會首，並邀集壬○○、丙○○○、寅○、
    乙○○、丑○○、子○○、庚○○、甲○○等人參加，約定
    每會會金分別為新臺幣（下同）10,000元、3,000 元，均採
    內標制，底標分別為1,400 元、400 元，甲會之會期自84年
    8 月20日起至88年5 月20日止，含會首共計53會，每月20日
    下午1 時，在上址開標，每年2 月5 日及8 月5 日之下午 1
    時，亦在上址加開標1 次；乙會之會期自85年3 月10日起至
    87年9 月10日止，含會首共計61會，每月10日及25日在上址
    開標。詎自起會後至87年7 月20日倒會前，戊○○因財務狀
    況逐漸惡化，而周轉不靈，竟起意詐騙會款，而意圖為自己
    不法所有，基於行使偽造準私文書及詐欺取財之概括犯意，
    利用僅有少數會員到場競標之機會，連續於如附表三、四所
    示時間，以偽造如附表三、四所示會員姓名、標金（息）之
    標單為投標，再向活會會員施用詐術佯稱「此次係如附表三
    、四所示某某會員以若干元得標」，致甲會活會會員壬○○
    等人、乙會活會會員丙○○○等人均陷於錯誤，因而將扣除
    標息後之各期會款交付予戊○○。嗣甲會及乙會皆於87年 7
    月20日宣布倒會，經甲會、乙會之活會會員彼此清查後發現
    ，甲會應僅餘13名活會會員未標、乙會應僅餘4 名活會會員
    未標，但竟有如附表一所示之甲會活會會員共計19名、附表
    二所示之乙會活會會員共計14名，渠等始知悉遭戊○○冒名
    投標甲會中之其中6 會、乙會中之其中10會，戊○○共詐得
    如附表三、四所示之合會金，合計新臺幣1,098,250 元，足
    以生損害於附表一、二所示之活會會員。而戊○○於倒會後
    隨即逃匿，經壬○○、丙○○○、寅○、乙○○、丑○○、
    子○○等人尋覓無著，始知受騙。
二、案經寅○、乙○○、壬○○、丑○○、子○○、及丙○○○
    、癸○○、辛○○、甲○○、庚○○等人訴由臺灣士林地方
    法院檢察署檢察官偵查起訴。
    理  由
壹、證據能力
  (一)按被告以外之人於檢察事務官、司法警察官或司法警察調查
    中所為之陳述，與審判中不符時，其先前審判外之陳述具有
    較可信之特別情況，且為證明犯罪事實存否所必要者，得為
    證據，刑事訴訟法第159條之2定有明文。本件證人盛陳金花
    、杜周滿圓於檢察事務官調查時就其所存活會會數之陳述，
    以該偵訊筆錄製作之原因、過程及其功能等客觀情狀綜合觀
    察之，顯無任何不當取供或被誤導，又係出於渠等自由意思
    所為無訛。且對照其他證人寅○、庚○○陳述之一致性而言
    ，足認渠等於檢察事務官調查時之陳述，較之於法院審理之
    陳述，有特別可信之處，又係證明本案犯罪事實存否之必要
    證據，均得為證據。
  (二)本件認定事實所引用其他卷證資料（例：證人子○○於檢察
    事務官所為陳述、甲會、乙會之互助會單等），並無證據證
    明係公務員違背法定程序所取得，且被告於本院審理終結前
    就此卷證資料之證據能力均未爭執，依刑事訴訟法第159之5
    之規定，均有證據能力，合先敘明。
貳、認定本件犯罪事實所憑證據及理由
一、訊據上訴人即被告固坦認因無資力再為他人代墊會錢及因經
    商失敗，為躲避債務而逃匿，進而倒會等情，惟矢口否認有
    行使偽造準私文書及詐欺取財之犯行，並辯稱：伊沒有冒標
    ，只有倒會，因生意垮掉只好跑路，且伊係被人倒會才幫人
    代墊會錢，根本沒有冒標，更未有偽造標單及詐取財物之意
    圖云云。
二、經查：
  (一)被告戊○○於84年至87年間擔任會首，邀集會員成立甲會、
    乙會之互助會，甲會會期自84年8 月20日起至88年5 月20日
    止，含會首共計53會，每會會金為10,000元，自84年8 月20
    日中午下午1 時起，在被告所經營之美容院內開標，並於每
    年2 月5 日及8 月5 日下時1 時各加開標1 次，採內標方式
    。乙會會期自85年3 月10日起至87年9 月10日止，含會首共
    計61會，每會會金為3,000 元，自85年3 月10日下午1 時起
    ，亦在上址內開標，同採內標制。而被告於互助會開標時在
    場主持，並向會員收取會款，嗣甲會尚有13期未開標，乙會
    尚有4 期未開標，被告戊○○即於87年7 月20日宣布倒會，
    並逃匿無蹤等情，業據被告坦承不諱（見94年度偵緝字第97
    2號卷第42頁至第43頁、原審卷第18頁至第19頁、第116頁）
    ，核與告訴人即證人寅○於原審審理時就此部分之證述相符
    （見原審卷第32頁至34頁），並有甲會、乙會之互助會單各
    1份在卷可稽（見94年度偵緝字第972號卷第84、85頁），上
    開事實，堪予認定。
  (二)而甲會、乙會之互助會，皆於87年7 月20日宣布倒會時，其
    中甲會應僅餘13名活會會員未標，竟有會員壬○○、丙○○○、甲○○、己○○、杜周滿圓、寅○等計19個會員均未曾
    實際得標（見附表一）；乙會應僅餘4 名活會會員未標，但
    竟有會員丙○○○、子○○、胡伊力、甲○○、寅○、盛陳
    金花、己○○、杜周滿圓及周扶容等計14名活會會員未標（
    見附表二）乙節，有下列證據可資證明：
    1.被告戊○○對於甲會部分，壬○○尚有5 個活會等情不爭
      執（見原審卷第45、110、150頁），而對於乙會部分，子
      ○○有1活會部分亦不爭執。
    2.證人壬○○於原審審理時證稱：甲會伊有5 會（按甲會會
      單編號9 至13），都沒有標過等語（見原審卷第240至242
      頁），並有第一商業銀行中山分行2007年09月29日一中山
      字第90145號函附壬○○之支票存款帳號000-00-000000帳
      戶存提明細表附卷可稽（見原審卷第72至81頁）。
    3.子○○於檢察事務官調查時供稱：伊參加乙會，會單編號
      11、22，其中1個活會，1個死會等語（見94年度偵緝字第
      972號卷第61頁）。
    4.證人寅○於原審審理時證稱：甲會3 個均活會（按甲會會
      單編號26、49、50），甲○○1會，伊2會。乙會有5 個活
      會（按乙會會單編號15、16、18、19、20），胡尹力1 個
      ，甲○○1個，陳金花1個，伊有2個，伊後來在86年5月及
      86年11月、12月間，付錢將胡尹力及甲○○之活會給吃下
      等語（見原審卷第215頁至216頁）。證人即寅○之配偶庚○○則結證稱：一萬元甲會，寅○2會，甲○○1會；三千
      元乙會，寅○2會、盛寶鳳2會、胡尹力2會、甲○○1會、
      盛陳金花2 會。而甲會活會有寅○2會，甲○○1會；乙會
      活會有甲○○1會、寅○2會、盛陳金花1會、胡尹力1會等
      語（見原審卷第234至235、237至238頁）。
    5.證人甲○○於原審審理時結證稱：甲會伊參加1 會（按甲
      會會單編號26），被倒會前仍係活會；乙會伊有2 會（按
      乙會會單編號16、17），係1個死會1個活會等語（見原審
      卷第169至170頁）。
    6.證人盛陳金花於原審審理時雖證稱：乙會伊有參加2 會，
      都是活會等語（見原審卷第183至184頁）。惟此經檢察官
      當庭表示此與其於檢察事務官調查時所述1活會、1死會不
      符，而參酌證人盛陳金花為民國17年出生，應訊時已79歲
      高齡，且關於本件互助會細節多回答「太久了、忘記了、
      記錯了」等語，顯見其記憶已然模糊。再衡以其於原審復
      曾證稱：本件係庚○○替伊跟的會，也委託庚○○繳會錢
      ，而伊都委託姪子寅○現場看投標等語，足認證人寅○、
      庚○○對於證人盛陳金花參與乙會等情均知之甚篤，而觀
      之證人寅○、庚○○亦均指稱：盛陳金花為1個活會、1個
      死會，自堪以認定。
    7.證人丙○○○於原審審理結證稱：甲會伊參加2 會均活會
      （按甲會會單編號17、18）；乙會伊參加3 會（按乙會會
      單編號7至9），標到1 會，有2會用伊之名字，另1會則以
      先生乙○○名義參加等語（見原審卷第144至146頁）。證
      人簡劉細妹於原審審理時亦結證稱：伊受女兒丙○○○委
      託跟會。一萬元的甲會參加2個會，三千元的乙會參加3個
      會。甲會2 個都沒有標，都是活會；乙會標1個，1個死會
      ，2 個活會。乙會係伊女兒委託伊去標的，沒有委託其他
      人標下來或借他人標等語（見原審卷第174至179頁）。
    8.證人己○○（原名林麗美，後改名林詠潔，再改名己○○
      ）於原審審理結證稱：伊係一家人跟會，甲會加起來共有
      9會（按甲會會單編號28至31、35至39），只標到1個（按
      甲會會單編號35），其他都沒標，為活會；乙會共16會（
      按乙會會單編號27至34、42至49），剩下3 個（按乙會會
      單編號47至49）活會，其他為死會等語（見原審卷第 206
      至207頁、第209至210頁）。
    9.證人杜周滿圓於原審審理雖證稱：甲會伊參加3 會（按甲
      會會單編號32至34），剩2個活會；乙會伊參加7會（按乙
      會會單編號35至41），其中5會是死會，2會活會等語（見
      原審卷第148 頁），惟此經被告當庭質疑此與其於檢察事
      務官調查時所述甲會只剩一活會不符，而參酌證人杜周滿
      圓對此乃說明甲會伊有2個活會，1個活會係伊的，另1 個
      活會則係伊姐丁○○的，伊均用阿滿名義跟會云云（見原
      審卷第148 頁），然查甲會之會員中並無丁○○，而乙會
      編號39至40則均直接記載為丁○○，有上開會單在卷可參
      ，足認證人杜周滿圓尚無須特意更改名義以參加甲會，況
      該甲會會單編號32至34既為證人杜周滿圓均以「阿滿」名
      義跟會並負責處理，其亦無脫漏其中一活會為死會之可能
      。基此，證人杜周滿圓所稱之甲會丁○○以阿滿名義跟會
      亦為活會乙節，誠屬可疑，委不足採，是本院認證人杜周
      滿圓於甲會僅有1個活會；乙會則有2個活會。
    10.證人周扶容於原審審理結證稱：參加乙會1 會（按乙會會
      單編號58），一直是活會等語（見原審卷第141 頁），雖
      被告就此辯稱：伊先生有向周扶容商議借其活會來標云云
      ，惟此據證人周扶容結證稱：被告先生僅跟伊說倒會，錢
      會還給伊，倒會前並未提及要借伊之活會去標等語（見原
      審卷第143 頁），以證人周扶容與被告並無特殊親屬故舊
      關係，衡情當不致輕易借標，被告僅空言事前向告訴人借
      標，然並未提出借據等具體事證以實其說，以被告召集多
      起互助會，如未立據擔保或提出較高借款利率之誘因，會
      員豈甘冒無法求償之風險，任令被告口頭請託即率爾捨棄
      賺取利息之利益逕予借標，被告所辯顯不符常情，無足採
      信。
    11.經核前開證人等均係就渠等參加甲會、乙會之事實作證，
      渠等證詞內容詳確，衡情證人等除上揭時間久遠記憶有誤
      者外，應由其他證詞予已補正外，當無甘冒偽證重罪而設
      詞誣陷被告之必要，且證人之證述核與甲會、乙會之會單
      內容相符，是證人等之上開證言應為真實，堪認甲會倒會
      時確有如附表一所示19名活會會員、乙會倒會時則有如附
      表二所示14名活會會員無訛。
  (三)被告戊○○雖一再辯稱：伊沒有冒標，只有倒會，因生意垮
    掉只好跑路，且伊係被人倒會才幫人代墊會錢，根本沒有冒
    標，更未有偽造標單及詐取財物之意圖云云。然此經原審於
    96年3月1日準備程序即當庭交付甲、乙會互助會單影本供被
    告辨識究何人係活會？何人係死會？惟被告迄本院審理終結
    均無法明確指述甲會究係僅存何13人係活會，及乙會究係僅
    存何4 人係活會？反一再供稱「上次命補正之（銀行、支票
    帳戶、及相關人等年籍）資料找不到（見原審卷第110 頁）
    」、「因為急著搬家，所以互助會之紀錄均未帶走（見原審
    卷第139至140頁）」云云，足認被告歷次審訊均屬空言辯構
    。而查被告身為數個互助會會首，且其召集互助會之資歷亦
    有多年，對於互助會之制度及運作習慣顯係相當明瞭，當知
    身為會首應詳細紀錄該互助會所有資料，以便隨時得查核，
    且若有爭議，亦可為證，然其並未保留任何相關資料，對於
    證人等上開所為之質疑亦未能有合理之解釋，僅以空言反駁
    ，卻未能提出相當之證據證明，自非可採。再參酌被告於偵
    查中雖曾具狀指稱：甲會會員之組成分別為簡家20會、楊家
    （即利昇銀樓）12會、李林家族10會、被告親友（含被告）
    11會，84年9 月會員李林家族陸續得標，並準時繳交會款，
    而後85年8 月李林家族因經商失敗欠下大筆債務，不僅無能
    力繼續繳交會款，而且為了躲債，還一走了之，起初被告一
    邊為其墊付會款，一邊對會員倒會的情形嚴格保密。又被告
    於85年3 月10日前舊會3000元到期後又另起一新3000元之會
    ，其中之成員包括和84年8月所起1萬元會會員是重疊的，也
    因此85年8 月李林家族倒會的事也連帶倒了此3000元之會，
    共6 會云云（見87年度偵字第7098號卷第20頁反面），此與
    被告前稱互助會資料佚失已有矛盾，即非無疑。況單計李林
    家族甲會10會得標後倒會，則每期應付死會會款10萬元，自
    85年9月起至88年5月20日互助會結束尚存38會期，合計應付
    死會會款高達380 萬元，此金額龐大，被告與李林家族並非
    親友關係，亦非至愚之人，又豈會同意單獨承擔此一債務，
    所辯顯不合常情，不足採信。另被告於原審審理中曾提及「
    伊先生有向周扶容商議借其活會來標」、「壬○○透過簡劉
    細妹要來標會，但壬○○沒有標到，是簡太太跟別人喬了一
    下，那個人半會分給她，就是當時標到了人分半會給她」云
    云（見原審卷第143、204頁），業分據證人周扶容、壬○○
    堅決否認，且(1)證人周扶容與被告並無特殊親屬故舊關係，
    衡情當不致輕易借標，又被告召集多起互助會，如未立據擔
    保或提出較高借款利率之誘因，會員豈甘冒無法求償之風險
    ，任令被告口頭請託即率爾捨棄賺取利息之利益逕予借標；
    (2)依甲會會單所示自87年2月5日起至同年6 月20日止會期，
    各期標金均為3400元，活會會員應繳會款為6600元（即1000
    0元－3400元），則壬○○所存5活會，共計應繳33000 元，
    核與證人壬○○所述（見原審卷第241 頁）及第一商業銀行
    中山分行2007年09月29日一中山字第90145 號函附壬○○之
    支票存款帳號000-00-000000 帳戶存提明細表所列金額相符
    ，況被告於壬○○作證後復坦承其有五活會，益證被告上開
    所辯，無非事後卸責之詞，委不足採。是依前開證人證述，
    足認被告確有冒用活會會員名義冒標會款之情事。
  (四)至於甲會、乙會，被告確有以偽造標單之方式冒標乙節，亦
    據下列證人證述明確：
    1.被告戊○○於本院審理時坦承伊都有要求在標單上寫名字
      及標金，而標單標完，因有時沒標到，有人自己會拿走，
      有的自己會丟掉，所以標單都不在了等語（見本院98年 3
      月12日審判程序筆錄第3至4頁）
    2.證人杜周滿圓於原審結證稱：甲會在倒會前6 個月前都用
      固定之3,400 元標息來標，投標時要在標單上寫名字再折
      起來，翻日曆看幾號，照標單依順序算到日曆號，再打開
      標單，該人即為得標者。先前正常之投標，會員寫名字及
      標金等語（見原審卷第149頁）
    3.證人簡劉細妹於原審結證稱：標會時要填標單，上面要寫
      名字及標金等語（見原審卷第178頁）。
    4.證人己○○於原審審理結證稱：伊或伊婆婆大部分時候會
      有1 人去看開標，被告幾乎每次都幫人代標，且每一次都
      丟好幾張標單進去，不過伊不曉得被告係代何人投標。被
      告幫人代標曾經得標過，不過因時間久遠伊記憶不清。被
      告代標之標息很高，伊有嘗試要標，但都標不到等語（見
      原審卷第207至209頁）。
    5.證人寅○於原審審理結證稱：86年11月開始覺得合會好像
      有點不正常，標息很高，一下子標到3,000元有2個月，接
      著3,100元，之後就標到3,400元連續有4 個月，上述情形
      均不知係何會員得標、開標時伊會去，但從沒有碰到開標
      ，例如被告稱下午1點鐘開標，伊1點去時，被告就說開標
      結束，此種情形至少有2 次等語（見原審卷第216至217頁
      ）。
  (五)關於被告詐欺金額之認定，依證人證述及卷附證據，尚無法
    確定被告究係在何會期、冒用何會員名義為冒標之犯行，進
    而詐騙活會會員，惟因會期越後，活會人數減少，詐得活會
    款項越少，爰依罪證有疑，利於被告之證據法則，從有利被
    告之認定，認係甲會會期最後之6 會、乙會會期扣掉證人寅
    ○於87年5 月10日得標（詳後述）外之倒會前10會為被告冒
    標之會期，而被告冒標之標息部分，甲會部分，依前開證人
    證述，最後6會之標息可確認係3,400元；乙會部分，被告於
    原審中先供稱：3000元的會從1000元的標金的前六次都是固
    定的那些人，所以才會固定400元等語（見原審卷第219頁）
    。於本院審理時復已坦承標單記載之金額都對（見本院98年
    3月12日審判程序筆錄第4頁），核與證人寅○於原審審理時
    證稱（乙會）我就是有得標，最近1次就是在87年5月10日，
    這個也是被告替我們標到的，不過到最後這裡的時候，因為
    剩不了多少會，所以都是用分配。87年4 月25日開使用分配
    的，因為4 月25日突然標到1000元，大家就有疑慮了等語相
    符，並有上開互助會單所紀錄各期標金附卷可稽，故乙會扣
    掉證人寅○於87年5 月10日得標外之倒會前10會標金，仍以
    應以互助會單所紀錄各期標金為準。
  (六)綜上，本件事證至臻明確，被告稱未曾冒標，亦無詐欺之辯
    解，無非推諉飾卸之語，無足採信，其犯行洵堪認定。
三、被告行為後，刑法業於94年2 月2 日經總統以華總一義字第
    09400014901 號令修正公布，並於95年7 月1 日施行，參酌
    最高法院95年5 月23日刑事庭第8 次會議決議，修正後刑法
    第2 條第1 項之規定，係規範行為後法律變更所生新舊法律
    比較適用之準據法，於刑法施行後，應適用修正後刑法第 2
    條第1 項之規定，為「從舊從輕」之比較。另於比較時應就
    罪刑有關之共犯、未遂犯、想像競合犯、牽連犯、連續犯、
    結合犯，以及累犯加重、自首減輕暨其他法定加減原因（如
    身分加減）與加減比例等一切情形，本於統一性及整體性原
    則，綜其全部罪刑之結果而為比較，茲就比較情形分述如下
    ：
  (一)刑法第339 條第1 項詐欺取財罪法定刑內有關得科處罰金刑
    或得併科罰金刑之部分，依修正後刑法施行法第1 條之1及
    刑法第33條第5 款等規定，所得科處或得併科之罰金刑最高
    為新臺幣30,000元、最低為新臺幣1,000 元。然依被告行為
    時即修正前之刑法及罰金罰鍰提高標準條例之規定，該罪之
    罰金刑經提高倍數後，最高額雖與修正後之規定相同，惟最
    低額部分顯均較修正後為輕。因此，比較上述修正前、後之
    刑罰法律，修正後之相關規定既未較有利於被告，自應適用
    被告行為時之罰金刑刑度相關規定。
  (二)修正前刑法第55條有牽連犯之規定，修正後刑法第55條則刪
    除牽連犯之規定，經比較新舊法結果，自以舊法牽連犯之規
    定較有利於被告，是被告所犯之2 罪，應依修正前刑法第55
    條之規定，從一重之行使偽造私文書罪處斷。
  (三)修正後刑法第56條連續犯之規定業經刪除，則被告之犯行，
    因行為後新法業已刪除連續犯之規定，此刪除雖非犯罪構成
    要件之變更，但顯已影響行為人刑罰之法律效果，自屬法律
    有變更，依新法第2 條第1 項規定，比較新舊法結果，仍應
    適用較有利於被告之行為時法律即修正前刑法論以連續犯。
  (四)經綜合比較新舊法結果，均以行為時法對被告有利，自應依
    刑法第2 條第1 項前段規定，整體適用行為時之修正前刑法
    第55條、第56條等規定，合先敘明。
四、按民間合會已標取會款者（即一般所稱之死會），於標取會
    款後不問何人得標，至完會止，本有向會首按時交付會款（
    含標息）之義務，會首冒標會款時，除對於活會會員有冒標
    施詐（即佯稱某某人得標），使活會會員陷於錯誤，誤認係
    被冒標之人得標而交付會款，成立詐欺取財罪外，對於已標
    取會款之會員，因按時繳付會款本為其標取會款後之義務，
    並無施詐或使其陷於錯誤可言，自無成立詐欺罪之餘地，是
    已標取會款之會員對於嗣後會首之冒標會款，不能認係詐欺
    之被害人。次按民間合會之標單，其記載之內容通常為欲投
    標會員之姓名及一定之金額，或標單上雖僅寫金額而未寫會
    員之姓名，然已指明該標單係何會員所投標，而參與投標，
    依習慣或特約，足以表示該投標之會員願以標單上所載之金
    額為其競標之利息，應屬刑法第220 條第1 項以私文書論之
    準私文書。被告戊○○為甲會、乙會之互助會會首，多次在
    投標單上記載而偽造足以識別不詳會員之記號及標金，冒稱
    係會員即告訴人等人之標單，進而投票行使之，依其行為時
    地及互助會投標慣行之方式，自屬完成並行使偽造準私文書
    之行為。是核被告戊○○所為，係犯刑法第216條、第220條
    第1項、第210條之行使偽造準私文書及同法第339條第1項之
    詐欺取財等罪嫌。其偽造準私文書之低度行為，為行使之高
    度行為所吸收，不另論罪。另被告先後多次行使偽造準私文
    書及詐欺取財等犯行，時間緊接，方法相同，所觸犯構成要
    件相同之罪名，顯均係基於概括之犯意反覆為之，為連續犯
    ，應依修正前刑法第56條之規定論以一罪，並依法加重其刑
    。又被告所犯上開行使偽造準私文書及詐欺取財2 罪間，有
    方法結果之牽連關係，為牽連犯，應依修正前刑法第55條之
    規定，從一重之連續行使偽造私文書罪處斷。至公訴人所指
    被告冒標甲會、乙會之會期、各該期之活會人數、詐得金額
    等，仍有部分違誤，應更正如附表三、四所載。
五、原審以被告犯罪事證明確，予以論罪科刑，固非無見。惟查
    ：(1)甲會於每年2月5日、8月5日各加標一次，原審從有利被
    告之認定，認係甲會會期最後之6 會冒標，則應為如附表三
    所示自87年2月5日（第35會）起至同年6 月20日（第40會）
    止之6會，惟原審誤為自87年1月20日起，亦有未洽。(2)依卷
    內事證，已足認定乙會各期得標會金，應如乙會會單所載（
    見94年度偵緝字第972 號卷第85頁），誠如前述，原審認無
    法認定乃從重以標金400 元（按標金越少，詐得活會會款越
    多）計算，亦有違誤。(3)證人寅○就87年5月10日得標乙會1
    會等情，業據其於原審審理時結證明確，原審認被告仍有冒
    標該會次之會款，顯與事證不符，亦有瑕疵。是被告上訴意
    旨否認犯罪，雖為無理由，惟原判決既有上開可議，仍屬不
    可維持，自應由本院將原判決撤銷改判，爰審酌被告戊○○
    之素行，本件冒標金額，受害活會會員眾多，且迄今尚未賠
    償被害人分文，惡性非輕，兼衡酌被告品行、智識程度、手
    段及本件起因於被告經濟壓力及親屬罹病困頓等一切情狀，
    量處如主文第2 項所示之刑，以資懲儆。又中華民國96年罪
    犯減刑條例，業於96年7月4日公布，同年月16日施行，被告
    上開行使偽造準私文書（與詐欺取財罪牽連）犯行，其犯罪
    時間在96年4 月24日以前，且其宣告刑均未逾有期徒刑1年6
    月，合於減刑條件，均應依同法第2條第1項第3 款減其宣告
    刑1/2 。至於被告甲、乙會各該偽造之標單均未扣案，且其
    已於本院審理時坦承均已丟棄而滅失，爰不宣告沒收，附此
    說明。
據上論斷，應依刑事訴訟法第369條第1項前段、第364條、第299
條第1項前段，刑法第2條第1項前段、第56條（修正前）、第216
條、第220條第1項、第210條、第339條第1 項、第55條後段（修
正前），刑法施行法第1條之1，中華民國96年罪犯減刑條例第 2
條第1項第3款、第7條，判決如主文。
本案經檢察官田炳麟到庭執行職務。
中    華    民    國    98    年    4     月    2     日
                  刑事第十庭審判長法  官  楊炳禎
                                  法  官  朱光仁
                                  法  官  陳春秋
以上正本證明與原本無異。
如不服本判決，應於收受送達後10日內向本院提出上訴書狀，其
未敘述上訴之理由者並得於提起上訴後10日內向本院補提理由書
（均須按他造當事人之人數附繕本）「切勿逕送上級法院」。
                                  書記官  李家敏
中    華    民    國    98    年    4     月    3     日
附錄：本案論罪科刑法條全文
刑法第216條
行使第210 條至第215 條之文書者，依偽造、變造文書或登載不
實事項或使登載不實事項之規定處斷。
刑法第210條
偽造、變造私文書，足以生損害於公眾或他人者，處5 年以下有
期徒刑。
刑法第220條
在紙上或物品上之文字、符號、圖畫、照像，依習慣或特約，足
以為表示其用意之證明者，關於本章及本章以外各罪，以文書論
。
錄音、錄影或電磁紀錄，藉機器或電腦之處理所顯示之聲音、影
像或符號，足以為表示其用意之證明者，亦同。
刑法第339 條
意圖為自己或第三人不法之所有，以詐術使人將本人或第三人之
物交付者，處5 年以下有期徒刑、拘役或科或併科1 千元以下罰
金。
以前項方法得財產上不法之利益或使第三人得之者，亦同。
前二項之未遂犯罰之。
附表一：甲會倒會時實際未得標會員
┌──┬─────┬──────────────────┐
│編號│  姓  名  │ 未標得會員之會單編號及登記名義人   │
│    │          │                                    │
├──┼─────┼──────────────────┤
│ 1  │ 壬○○   │9 （壬○○）、10（丑○○）、11（葉盧│
│    │          │美）、12（辛○○）、13（壬○○）    │
├──┼─────┼──────────────────┤
│ 2  │ 丙○○○ │17（簡順珠）、18（乙○○）          │
├──┼─────┼──────────────────┤
│ 3  │ 甲○○   │26（甲○○）                        │
├──┼─────┼──────────────────┤
│ 4  │己○○（原│28（利昇）、29（利昇）、30（楊夙婷）│
│    │名林麗美）│、31（楊夙婷）、36（清琴）、37（阿紗│
│    │          │）、38（阿紗）、39（林麗美）        │
├──┼─────┼──────────────────┤
│ 5  │ 杜周滿圓 │32（杜周滿圓）                      │
├──┼─────┼──────────────────┤
│ 6  │ 寅○     │49（寅○）、50（阿蘭即庚○○）      │
├──┴─────┴──────────────────┤
│           未得標之活會會員共計   19名                │
└───────────────────────────┘
附表二：乙會倒會時實際未得標會員
┌──┬─────┬──────────────────┐
│編號│  姓  名  │ 未得標會員之會單編號及登記名義人   │
├──┼─────┼──────────────────┤
│ 1  │丙○○○  │8（簡順珠）、9（李先生）            │
├──┼─────┼──────────────────┤
│ 2  │子○○    │11（簡先生）                        │
├──┼─────┼──────────────────┤
│ 3  │胡尹力    │14（胡尹力）（該合會後轉讓給寅○）  │
├──┼─────┼──────────────────┤
│ 4  │甲○○    │16（甲○○）                        │
├──┼─────┼──────────────────┤
│ 5  │寅○      │18（寅○）、19（寅○）              │
├──┼─────┼──────────────────┤
│ 6  │盛陳金花  │20（陳金花）                        │
├──┼─────┼──────────────────┤
│ 7  │己○○（原│47（林文崑）、48（林文正）、49（林紗│
│    │名林麗美）│）                                  │
├──┼─────┼──────────────────┤
│ 8  │杜周滿圓  │35（杜明隆）、36（杜明隆）          │
├──┼─────┼──────────────────┤
│ 9  │周扶容    │58（周扶容）                        │
├──┴─────┴──────────────────┤
│          未得標之活會會員共計    14名                │
└───────────────────────────┘
附表三：甲會詐得合會款明細
┌──┬──────┬─────┬───┬───────┬──┐
│編號│冒標時間    │被冒標會員│得標金│詐得金額      │備註│
├──┼──────┼─────┼───┼───────┼──┤
│一  │87年2月 5日 │附表一所示│3,400 │(10,000-3,400)│    │
│    │（第35會）  │19名活會會│      │×19= 125,400 │    │
├──┼──────┤員中之 6會├───┼───────┼──┤
│二  │87年2月20日 │。        │3,400 │(10,000-3,400)│    │
│    │（第36會）  │          │      │×19= 125,400 │    │
├──┼──────┤          ├───┼───────┼──┤
│三  │87年3月20日 │          │3,400 │(10,000-3,400)│    │
│    │（第37會）  │          │      │×19= 125,400 │    │
├──┼──────┤          ├───┼───────┼──┤
│四  │87年4月20日 │          │3,400 │(10,000-3,400)│    │
│    │（第38會）  │          │      │×19= 125,400 │    │
├──┼──────┤          ├───┼───────┼──┤
│五  │87年5月20日 │          │3,400 │(10,000-3,400)│    │
│    │（第39會）  │          │      │×19= 125,400 │    │
├──┼──────┤          ├───┼───────┼──┤
│六  │87年6月20日 │          │3,400 │(10,000-3,400)│    │
│    │（第40會）  │          │      │×19= 125,400 │    │
├──┴──────┴─────┴───┴───────┴──┤
│                                        總計：752,400       │
└──────────────────────────────┘
註：1.金額單位：新臺幣
    2.計算方式：
    (甲)活會人數＝總會期數－已進行之會期數（即死會會員數）
                ＋被告每次冒標時，因各該會期被冒標者並未
                實際成為死會會員，而仍屬活會數。
      以甲會第36會第2次冒標為例：
      活會人數＝53 - 36 + 2 ＝ 19
    (乙)詐得金額＝（每會金額－當期標金）×活會人數
附表四：乙會詐得合會款明細
┌──┬──────┬─────┬───┬───────┬──┐
│編號│冒標時間    │被冒標會員│得標金│詐得金額      │備註│
├──┼──────┼─────┼───┼───────┼──┤
│一  │87年2月10日 │附表二所示│  800 │(3,000-800) ×│    │
│    │（第47會）  │14名活會會│      │15 = 33,000   │    │
├──┼──────┤員中之10會├───┼───────┼──┤
│二  │87年2月25日 │。        │  800 │(3,000-800) ×│    │
│    │（第48會）  │          │      │15 = 33,000   │    │
├──┼──────┤          ├───┼───────┼──┤
│三  │87年3月10日 │          │  800 │(3,000-800) ×│    │
│    │（第49會）  │          │      │15 = 33,000   │    │
├──┼──────┤          ├───┼───────┼──┤
│四  │87年3月25日 │          │  850 │(3,000-850) ×│    │
│    │（第50會）  │          │      │15 = 32,250   │    │
├──┼──────┤          ├───┼───────┼──┤
│五  │87年4月10日 │          │ 1000 │(3,000-1,000) │    │
│    │（第51會）  │          │      │×15 = 30,000 │    │
├──┼──────┤          ├───┼───────┼──┤
│六  │87年4月25日 │          │  400 │(3,000-400) ×│    │
│    │（第52會）  │          │      │15 = 39,000   │    │
├──┼──────┤          ├───┼───────┼──┤
│七  │87年5月25日 │          │  400 │(3,000-400) ×│    │
│    │（第54會）  │          │      │14 = 36,400   │    │
├──┼──────┤          ├───┼───────┼──┤
│八  │87年6月10日 │          │  400 │(3,000-400) ×│    │
│    │（第55會）  │          │      │14 = 36,400   │    │
├──┼──────┤          ├───┼───────┼──┤
│九  │87年6月25日 │          │  400 │(3,000-400) ×│    │
│    │（第56會）  │          │      │14 = 36,400   │    │
├──┼──────┤          ├───┼───────┼──┤
│十  │87年7月10日 │          │  400 │(3,000-400) ×│    │
│    │（第57會）  │          │      │14 = 36,400   │    │
├──┴──────┴─────┴───┴───────┴──┤
│                                        總計：345,850       │
└──────────────────────────────┘
註：1.金額單位：新臺幣
    2.計算方式：
    (甲)活會人數＝總會期數－已進行之會期數（即死會會員數）
                ＋被告每次冒標時，因各該會期被冒標者並未
                實際成為死會會員，而仍屬活會數。
      以乙會第51會第5次冒標為例：
      活會人數＝61 - 51 + 5 ＝ 15
    (乙)詐得金額＝（每會金額－當期標金）×活會人數
    3.87年5月10日（第53會）係由寅○所屬其中一會份真實得
      標，無冒標之問題


司法院資訊處製作；財團法人民間司法改革基金會備份。
